【裁判字號】    98,易,315
【裁判日期】    980326
【裁判案由】    詐欺
【裁判全文】
臺灣板橋地方法院刑事判決               98年度易字第315號
公  訴  人  臺灣板橋地方法院檢察署檢察官
被      告  乙○○
                    （現於臺灣臺北監獄臺北分監執行中）
上列被告因詐欺案件，經檢察官提起公訴（98年度偵字第2161號
），而被告於準備程序中對被訴之事實為有罪陳述，本院合議庭
裁定由受命法官獨任行簡式審判程序，並判決如下：
    主  文
乙○○幫助意圖為自己不法之所有，以詐術使人將本人之物交付
，處有期徒刑肆月，如易科罰金，以銀元參佰元即新臺幣玖佰元
折算壹日，減為有期徒刑貳月，如易科罰金，以銀元參佰元即新
臺幣玖佰元折算壹日。
    事  實
一、乙○○能預見提供自己帳戶予他人使用，可能幫助詐欺集團
    詐取財物，竟仍不違背其本意，而基於幫助詐欺之不確定故
    意，於民國92年7 月4 日前之某日，將其所有之中華郵政股
    份有限公司泰山郵局帳戶（帳號00000000號，下稱郵局帳戶
    ）之存摺、提款卡及密碼，在不詳之地點，交付年籍姓名不
    詳之詐欺集團成員。嗣該詐欺集團成員即基於詐欺之犯意，
    於92年7 月3 日，冒稱「謝淑慧」撥打電話予甲○○，以辦
    理信用貸款為由詐騙甲○○，致甲○○陷於錯誤，於同年月
    4 日13時24分許、同日15時52分許，前往臺東市馬蘭郵局，
    以臨櫃現金存款方式，分2 筆將新臺幣（下同）1 萬200 元
    、1 萬20 00 元存入乙○○上揭郵局帳戶內，並旋遭提領，
    嗣因甲○○察覺有異，始知被騙，並經其報警處理，而為警
    循線查悉上情。
二、案經臺中市警察局第二分局報告臺灣臺中地方法院檢察署呈
    請臺灣高等法院檢察署檢察長令轉臺灣板橋地方法院檢察署
    檢察官偵查起訴。
    理  由
一、訊據被告乙○○對於上揭犯罪事實坦承不諱，且經被害人即
    證人甲○○於警詢中證述在卷，並有台東馬蘭郵局郵局劃撥
    儲金存款收據2 紙、上揭郵局帳戶之開戶資料及交易明細1
    件附卷可稽。被告於偵查中固不否認本案中華郵政股份有限
    公司泰山郵局帳戶為其親自開立，惟辯稱帳戶遺失云云。然
    依常情而論，金融機構存款帳戶，事關存戶個人財產權益之
    保障，其與儲戶存摺、印章、提款卡相結合，專屬性、私密
    性更形提高，除非本人或與本人具密切之關係者，難認有何
    理由可自由使用私人之存摺及提款卡，一般人亦均有應妥善
    保管上開物件，防止被他人冒用之認知，且近年來詐欺集團
    犯案猖獗，每每利用人頭帳戶為犯罪工具，若任意將自己帳
    戶之相關物件資料交予不明人士，將有遭他人作為詐欺、恐
    嚇取財等犯罪時，非正當資金進出之用之不法用途，此情當
    為具有社會生活經驗之成年人所得認識，稍有社會歷練、經
    驗之人，均知悉提款卡應與其帳戶存摺、密碼等分別收存，
    並妥善保管，亦不得直接在提款卡或存摺上記載密碼，以防
    免不法取得該提款卡之人得以輕易知悉密碼而提領帳戶內之
    款項。本件被告係智識成熟之成年人，對於上開社會經驗及
    常情，自屬知之甚稔，其又焉有任意將密碼書寫紀錄，復與
    提款卡、存摺置於一處，致一併遺失，且於遺失後又未立即
    辦理掛失之理？是被告辯稱：銀行帳戶之存摺、提款卡、密
    碼，均係遺失云云，顯與常情有違，尚難採信。另就取得上
    開被告帳戶之詐欺集團而言，該詐欺集團既利用該帳戶作為
    收取騙得款項之工具，且確有被害人因受騙而匯款至上開帳
    戶內，衡情該詐欺集團當無可能選擇一隨時可能遭帳戶所有
    人掛失而無法使用之帳戶，作為收取款項之用，否則，倘該
    詐欺集團尚未及實施詐欺犯行，甚者已實施詐欺犯行而未及
    提領詐得款項前，該帳戶所有人已先行將帳戶掛失，則該詐
    欺集團豈非徒勞無功、一無所獲？此益徵被告上開銀行帳戶
    之存摺、提款卡及密碼等物，絕非詐欺集團偶然取得所使用
    ，而係被告自行交付予該詐欺集團成員使用無疑。被告任意
    交付其帳戶資料、提款卡、密碼予年籍不詳之詐騙集團成員
    使用，其有容任帳戶供幫助犯罪集團作為詐欺取財犯罪所得
    財物之用之未必故意，至為灼然。被告上開所辯，顯係卸責
    之詞，不足採信。事證已甚明確，被告犯行堪以認定。
二、按被告犯罪後，刑法第33條、第41條有關主刑種類、易科罰
    金之規定，業於94年2 月2 日經修正公布，並自95年7 月1
    日起生效施行；另刑法施行法第1 條之1 有關罰金刑提高之
    規定，亦於95年6 月14日經修正公布，並自95年7 月1 日起
    生效施行，按法律變更之比較適用，比較時應就罪刑有關之
    共犯、未遂犯、想像競合犯、牽連犯、連續犯、結合犯，以
    及累犯加重、自首減輕暨其他法定加減（如身分加減）與加
    減例等一切情形，綜其全部罪刑之結果而為比較；且就比較
    之結果，須為整體之適用，不能割裂分別適用各該有利於行
    為人之法律，此即法律變更之比較適用所應遵守之「罪刑綜
    合比較原則」及「擇用整體性原則」（參照最高法院24年上
    字第4634號判例、同院27年上字第2615號判例，及最高法院
    95年第八次刑事庭會議決議）。刑法第33條業經修正，於94
    年2 月2 日經總統公布，並自95年7 月1 日起施行。經查：
（一）關於罰金刑，刑法分則編各罪所定罰金刑之貨幣單位原為
      銀元，修正前刑法第33條第5 款規定：「罰金：1 元（銀
      元）以上。」，而依罰金罰鍰提高標準條例規定，就72
      年6 月26日前修正之刑法部分條文罰金數額提高2 至10
      倍，其後修正者則不提高倍數，並依現行法規所定貨幣單
      位折算新臺幣條例規定，以銀元1 元折算新臺幣3 元。修
      正後刑法第33條第5 款規定：「罰金：新臺幣1000元以上
      ，以百元計算之。」，刑法第33條第5 款所定罰金貨幣單
      位經修正為新臺幣後，刑法分則各罪所定罰金刑之貨幣單
      位亦應配合修正為新臺幣，為使刑法分則編各罪所定罰金
      之最高數額與刑法修正前趨於一致，乃增訂刑法施行法第
      1 條之1 ：「中華民國94年1 月7 日刑法修正施行後，刑
      法分則編所定罰金之貨幣單位為新臺幣。94年1 月7 日刑
      法修正時，刑法分則編未修正之條文定有罰金者，自94年
      1 月7 日刑法修正施行後，就其所定數額提高為30倍。但
      72年6 月26日至94年1 月7 日新增或修正之條文，就其所
      定數額提高為3 倍。」。從而，刑法分則編各罪所定罰金
      刑之最高數額，於上開規定修正後並無不同，惟修正後刑
      法第33條第5 款所定罰金刑最低數額，較之修正前提高，
      自以修正前刑法第33條第5 款規定有利於被告。綜上，本
      件經綜合觀察全部罪刑比較之結果，依修正後刑法第2 條
      第1 項前段規定，應適用95年7 月1 日修正條文施行前刑
      法第33條第5 款之規定。
（二）刑法第30條雖經修正，然修正前刑法第30條係規定：「幫
      助他人實行犯罪行為者，為幫助犯。雖他人不知幫助之情
      者，亦同。幫助犯之處罰，得按正犯之刑減輕之。」，而
      修正後之刑法第30條則規定：「幫助他人犯罪者，為從犯
      。雖他人不知幫助之情者，亦同。從犯之處罰，得按正犯
      之刑減輕之。」，僅係將幫助犯之規定為法理之明文化，
      不涉及罪刑實質內容之變更，非屬法律之變更，自不生新
      舊法比較之問題，應逕適用裁判時有效之規範，即修正後
      刑法第30條之規定。
（三）另刑法施行法第1 條之1 第1 項規定：「中華民國九十四
      年一月七日刑法修正施行後，刑法分則編所定罰金之貨幣
      單位為新台幣」。同法條第1 項規定：「九十四年一月七
      日刑法修正時，刑法分則編未修正之條文定有罰金者，自
      九十四年一月七日刑法修正施行後，就其所定數額提高為
      『三十倍』。但七十二年六月二十六日至九十四年一月七
      日新增或修正之條文，就其所定數額提高為三倍」。揆其
      立法說明，係「考量新修正之刑法施行後，不再適用『現
      行法規所定貨幣單位折算新台幣條例』，為使罰金數額趨
      於一致，避免衍生新舊法比較適用問題，以緩和實務適用
      法律之衝擊之前提下，規定第二項如上」，顯見刑法施行
      法第1 條之1 增訂後，刑法條文定有罰金者，其貨幣單位
      即應改為新臺幣，且無再適用罰金罰鍰提高標準條例第1
      條提高倍數規定之餘地，併此敘明。
（四）修正後刑法第41條第1 項前段關於得易科罰金之折算標準
      ，由「得以一元以上三元以下折算一日」（按：此規定配
      合修正前罰金罰鍰提高標準條例第二條【現已刪除】規定
      ，就其原定數額提高為一百倍折算一日，則最高應以銀元
      三百元折算一日，經折算為新臺幣後，應以新臺幣九百元
      折算為一日），提高為「以新臺幣一千元、二千元或三千
      元折算一日」，並刪除「因身體、教育、職業、家庭之關
      係或其他正當事由，執行顯有困難」之條件。是以修正前
      刑法所定易科罰金之折算標準金額較低，自係修正前刑法
      較為有利。
（五）刑法第339 條第1 項詐欺取財罪雖未修正，然其罰金刑部
      分之法定最低刑度，依修正後刑法第三十三條第五款之規
      定，為新臺幣1 千元；然依被告行為時之刑罰法律，即罰
      金罰鍰提高標準條例第1 條前段及修正前刑法第33條第5
      款規定，上開詐欺罪之罰金刑法定最低刑度為銀元10元即
      新臺幣30元，是比較修正前後刑度結果，應以修正前之規
      定對被告較為有利。準此，本件適用修正後之刑法等相關
      規定既未對被告更為有利，依刑法第2 條第1 項前段規定
      ，即應一體適用修正前刑法等相關規定。
（六）綜合上開比較結果，揆諸前開說明，就上開法律應依修正
      後刑法第2條第1項之規定，一體適用修正前之法律。
二、核被告所為，係犯刑法第30條第1 項、第339 條第1 項之幫
    助詐欺犯。被告係屬幫助犯，應依刑法第30條第2 項之規定
    ，減輕其刑。爰審酌被告犯罪之動機、目的、手段、所生危
    害、犯罪後態度等一切情狀，處如主文所示之刑，併諭知易
    科罰金之折算標準，以資懲儆。末查，被告所犯上開之罪，
    其犯罪時間係在96年4 月24日前，且合於減刑要件，應依中
    華民國九十六年罪犯減刑條例規定，減其刑二分之一。
據上論斷，應依刑事訴訟法第273 條之1 第1 項、第299 條第1
項前段，刑法第2 條第1 項前段、第30條第2 項、第339 條第1
項、修正前第41條第1 項前段，罰金罰鍰提高標準條例第1 條前
段、修正前第2 條，中華民國九十六年罪犯減刑條例第2 條第1
項第3款、第7條、第9條，判決如主文。
本案經檢察官藍海凝到庭執行職務。
中    華    民    國    98    年    3     月    26    日
                  刑事第五庭    法  官  胡堅勤
上列正本證明與原本無異。
如不服本判決，應於判決送達後10日內敘明上訴理由，向本院提
出上訴狀 (應附繕本) ，上訴於臺灣高等法院。其未敘述上訴理
由者，應於上訴期間屆滿後20日內向本院補提理由書「切勿逕送
上級法院」。
                                書記官  梁宜庭
中    華    民    國    98    年    3     月    26    日
附錄本案論罪科刑法條全文：
中華民國刑法第30條
（幫助犯及其處罰）
幫助他人實行犯罪行為者，為幫助犯。雖他人不知幫助之情者，
亦同。
幫助犯之處罰，得按正犯之刑減輕之。
中華民國刑法第339條
（普通詐欺罪）
意圖為自己或第三人不法之所有，以詐術使人將本人或第三人之
物交付者，處5年以下有期徒刑、拘役或科或併科1千元以下罰金
。
以前項方法得財產上不法之利益或使第三人得之者，亦同。
前二項之未遂犯罰之。


司法院資訊處製作；財團法人民間司法改革基金會備份。
